【裁判字號】    97,簡抗,13
【裁判日期】    970930
【裁判案由】    給付租金
【裁判全文】
臺灣板橋地方法院民事裁定              97年度簡抗字第13號
抗  告  人  甲○○
訴訟代理人  楊國宏律師
相  對  人  世界豆漿大王有限公司
兼      上
法定代理人  乙○○
訴訟代理人  徐家福律師
            郭玉健律師
以上當事人間給付租金事件，抗告人對於中華民國97年6 月3 日
本院板橋簡易庭97年度板簡字第653 號簡易訴訟第一審裁定提起
抗告，本院管轄簡易訴訟程序第二審之合議庭裁定如下：
    主  文
抗告駁回。
抗告程序費用由抗告人負擔。
    理  由
一、抗告意旨以：
（一）緣本件抗告人於原審以相對人乙○○為被告起訴（下或稱
      原訴），主張其與相對人乙○○間就坐落門牌號碼臺北縣
      永和市○○路○ 段284 號房屋（下稱「系爭房屋」）有不
      定期租賃關係，聲明請求相對人乙○○給付租金新臺幣（
      下同）10,150,000元及其法定遲延利息，暨自民國97年3
      月19日起至清償日止按月給付租金350,000 元；嗣於起訴
      狀繕本送達乙○○後之97年4 月8 日遞送民事追加變更狀
      （下或稱新訴），主張其與相對人世界豆漿大王有限公司
      （下稱世界公司）就系爭房屋有不定期租賃關係，否則相
      對人世界公司無權占用系爭房屋營業，應構成民法第184
      條所定之侵權行為或民法第179 條規定之不當得利，該公
      司法定代理人即相對人乙○○應依民法第28條規定連帶賠
      償其無權占用期間之相當於租金之損害，先位聲明請求世
      界公司應給付10,850,000元及其法定遲延利息，暨自97年
      4 月19日起至清償日止按月給付350,000 元，備位聲明請
      求相對人乙○○與世界公司（下合稱相對人2 人）應連帶
      給付10,850,000元及其法定遲延利息，暨自97年4 月19日
      起至清償日止按月給付350,00 0元；繼於97年4 月30日遞
      狀將新訴先、備位聲明中之「至清償日止」分別更正為「
      至租賃契約終止之日止」、「遷讓房屋之日止」，合先敘
      明。
（二）新訴先位聲明之被告由相對人乙○○變更為相對人世界公
      司，請求之基礎事實同一，應認為訴之變更合法：
      抗告人雖起訴向相對人乙○○請求租金給付，後變更為相
      對人世界公司，皆為請求租金給付，主要爭點在於租賃關
      係是否存在及相對人是否繼續使用系爭房屋，且相對人乙
      ○○為相對人世界公司負責人，於租約締結之初，係由相
      對人乙○○代表相對人世界公司與抗告人洽談締約，致不
      諳法律之抗告人存有租約承租人主體誤認之情形，惟前後
      訴所主張之事實中，原定期租賃契約之租賃標的僅有系爭
      房屋，租賃期間相同，且租金亦僅以相對人世界公司所簽
      發票據為給付，非如原裁定所稱係與相對人2 人分別訂立
      各異之租賃契約。則原、新訴間之社會生活事實及抗告人
      所主張之利益完全相同。另抗告人起訴所提證據資料，於
      新訴中皆得以援用，毋庸另行調查，亦無延宕訴訟之虞，
      且本件訴之變更乃於第一次審理前為之，並無妨礙相對人
      乙○○之攻擊防禦之虞，故原、新兩訴得於同一程序加以
      解決，避免重複起訴，統一解決紛爭，應認為本件訴之變
      更合法。
（三）追加備位之訴（含獨立被告及訴訟標的）符合「請求基礎
      事實同一」，亦應認訴之追加合法：
      抗告人於新訴追加備位聲明之被告應為其訴訟權之實施，
      且變更原、新兩訴之主要爭點皆為「相對人乙○○使用系
      爭房屋之對價」，且抗告人所欲請求者，皆應認其所請求
      主張之利益在社會生活上係屬同一，且備位聲明之被告雖
      為相對人2 人，因相對人乙○○為相對人世界公司之代表
      人，實施訴訟上攻擊防禦者係屬同一，不致產生備位聲明
      被告訴訟地位不安定或攻防對象擴散之虞，另備位聲明訴
      訟標的為民法第184 條及第28條，請求相對人連帶負責，
      連帶責任於訴訟程序為類似必要共同訴訟，將相對人一同
      追加起訴為訴訟上審判所必須，是本件追加備位聲明基於
      訴訟之經濟，防止裁判矛盾、發現真實、擴大解決紛爭避
      免訴訟延滯及程序法上紛爭一次解決，確為有其為訴訟上
      追加之必要，亦符「請求之基礎事實同一」之規定，應認
      本件訴之追加合法。
（四）原裁定未積極認定變更及追加之訴間是否符合「請求之基
      礎事實同一」，逕以當事人不相同認定個別主體間法律關
      係必然不同；且輕忽相對人乙○○即為相對人世界公司之
      負責人，亦為本訴訟中實際於訴訟程序中行攻擊防禦之人
      ，且抗告人於第一次開庭審理前即俱狀表示訴之變更追加
      ，是此變更追加未對相對人乙○○之攻擊防禦及原訴訟之
      終結有重大影響。依最高法院近年為落實紛爭一次解決及
      兼顧當事人實體及程序利益之考量，擴大訴之變更追加之
      趨勢，遽認抗告人於原審所為訴之變更及追加不合法，殊
      嫌速斷。
（五）是抗告人聲明：廢棄原裁定，並准予抗告人於原審所為訴
      之變更及追加。
二、原裁定以：抗告人於新訴所為訴之變更及追加，乃分別追加
    被告及訴訟標的；且請求給付租金之對象，由相對人乙○○
    變更為相對人世界公司，其訴已有變更，並非單純擴張或減
    縮應受判決事項之聲明、因情事變更而以他項聲明代最初之
    聲明，或就訴訟進行中所爭執應據以為裁判之法律關係請求
    對被告確定其法律關係之判決；而原訴請求給付租金之對象
    由相對人乙○○改為相對人世界公司，其原、新訴之主體不
    同，租賃關係各異，所追加之無權占用損害或不當得利更與
    原有租賃關係毫無牽連，要難謂係本於同一之基礎事實；次
    以，變更、追加之新訴與原訴所本之基礎事實既有不同，在
    個別主體及相異法律關係間所蘊含之爭點當無共通性，即無
    從援用原訴所調查之證據資料而需另行蒐集，對相對人乙○
    ○之防禦及原訴之終結自有重大之影響；繼以本件抗告人起
    訴請求相對人乙○○給付租金，並非未參與締約之相對人世
    界公司所應負擔之連帶債務，法律亦無相對人應一併起訴始
    屬適格當事人之特別規定，是本件並無民事訴訟法第255 條
    第1 項第5 款對相對人必須合一確定之情形可言；再者，抗
    告人變更相對人世界公司為租金之給付對象，並追加相對人
    世界公司為被告請求其給付損害金或返還得利，既與民事訴
    訟法第256 條第1 項但書所列各款及同條第2 項規定無一相
    符，相對人乙○○復於97年4 月27日遞狀反對，故認前述變
    更、追加即不合法，予以駁回等語。
三、按訴狀送達後，原告不得將原訴變更或追加他訴，但經被告
    同意，或有請求之基礎事實同一、擴張或減縮應受判決事項
    之聲明、因情事變更而以他項聲明代最初之聲明、或就對於
    數人必須合一確定之訴訟標的追加其原非當事人之人為當事
    人、就訴訟進行中所爭執應據以為裁判之法律關係請求對被
    告確定其法律關係之判決、不甚礙被告之防禦及訴訟終結之
    情形者，不在此限；被告於訴之變更或追加無異議，而為本
    案之言詞辯論者，視為同意變更或追加，民事訴訟法第255
    條定有明文。又訴之要素包括當事人、訴訟標的及訴之聲明
    三項，有無變更或追加，自應以上述要素有無變更或追加其
    一決之。茲就抗告人上開訴訟行為，是否係訴之變更、追加
    ，如係訴之變更、追加，是否符合民事訴訟法之相關規定，
    審酌如下：
（一）抗告人提起本件訴訟，起訴狀原訴係以其與相對人乙○○
      間具有不定期租賃關係，請求相對人乙○○給付自94年9
      月19日起之租金；於原審將起訴狀送達相對人乙○○（於
      97 年3月14日送達，見原審卷第22頁送達證書）後，始於
      97年4 月8 日遞狀以新訴增列原非當事人之相對人世界公
      司為被告，先位聲明請求相對人世界公司給付上述租金，
      另依民法第184 條、第28條、第179 條規定，備位聲明請
      求相對人連帶賠償無權占用系爭房屋之損害金，揆諸前揭
      說明，抗告人上開訴訟行為分別追加被告及訴訟標的，且
      請求給付租金之對象，由相對人乙○○易為相對人世界公
      司，其訴亦有變更。且抗告人所為上開訴之變更、追加，
      並非單純擴張或減縮應受判決事項之聲明、因情事變更而
      以他項聲明代最初之聲明，或就訴訟進行中所爭執應據以
      為裁判之法律關係請求對被告確定其法律關係之判決，是
      與民事訴訟法第255 條第1 項第3 、4 、6 款之規定無涉
      ；另相對人乙○○於97年4 月15日收受上開民事追加變更
      狀後，即於原審第一次言詞辯論期日（97年4 月23日）前
      之97年4 月21日遞送民事答辯（二）狀，明確表示不同意
      抗告人所為上開訴之變更、追加，並亦有送達證書及民事
      答辯（二）狀附卷可稽（見原審卷第66、48至71頁），已
      不能符合民事訴訟法第255 條第1 項第1 款、第2 項之要
      件，均合先敘明。
（二）抗告人雖主張租約締結之初，係由相對人乙○○代表相對
      人世界公司與抗告人洽談締約，致不諳法律之抗告人存有
      主體誤認之情形，於原、新訴所主張之事實中，原定期租
      賃契約之租賃標的僅有系爭房屋，租賃期間相同，且租金
      亦僅以相對人世界公司所簽發票據為給付，是原訴與新訴
      先位聲明間之社會生活事實及抗告人所主張之利益完全相
      同至於抗告人追加備位聲明之被告應為其訴訟權之實施，
      且變更原、新兩訴之主要爭點皆為「相對人乙○○使用系
      爭房屋之對價」，且抗告人所欲請求者，皆應認其所請求
      主張之利益在社會生活上係屬同一，自係符合民事訴訟法
      第255 條第1 項第2 款「請求之基礎事實同一者」之規定
      等情。惟查：
  １、抗告人原狀請求給付租金之對象由相對人乙○○，於新訴
      變更為相對人世界公司，其變更前後之請求主體（一為相
      對人乙○○，一為相對人世界公司）不同，租賃關係（一
      為對相對人乙○○之租約；一為對相對人世界公司之租約
      ）各異；雖抗告人以相對人乙○○代表相對人世界公司與
      抗告人洽談締約，致不諳法律之抗告人就租約之承租人存
      有主體誤認之情形為主張，惟抗告人就此部分之主張並未
      提出任何證據以為釋明（按依原審卷第6 至7 頁租約記載
      形式上判斷，承租人即為相對人乙○○1 人，且租約通篇
      並未出現相對人世界公司之字樣，該租約復經訴外人鍾毓
      理律師及陳何家2 人之見證，自無抗告人所稱「主體誤認
      」之情事），且相對人乙○○固係相對人世界公司之代表
      人，可對外執行相對人世界公司之業務並代表公司，惟在
      法律上，相對人2 人人格相互獨立，權利義務關係互殊，
      抗告人此部分之主張，容係混淆公司與代表人兩個人格，
      是本件並無抗告人所稱其就租約之承租人主體誤認之情形
      ，抗告人自無從以此為由，將原訴之請求變更為新訴先位
      聲明之請求。
  ２、雖抗告人另以：追加備位聲明之被告應為其訴訟權之實施
      ，且原、新兩訴之主要爭點皆為「相對人乙○○使用系爭
      房屋之對價」，且抗告人所欲請求者，皆應認其所請求主
      張之利益在社會生活上係屬同一等情為主張。然抗告人於
      新訴追加之備位聲明，係依無權占用損害或不當得利之法
      律關係為請求，與原訴租賃之契約關係毫無牽連，尤與經
      變更後之新訴先位聲明相較，更難謂係本於同一之基礎事
      實而為，是抗告人此部分之主張，亦與民事訴訟法第255
      條第1 項第2 款「請求之基礎事實同一者」規定不符。
（三）抗告人雖又主張其於原狀所提證據資料，於新訴中皆得以
      援用，毋庸另行調查，亦無延宕訴訟之虞，且本件訴之變
      更乃於第一次審理前為之，並無妨礙相對人乙○○之攻擊
      防禦之虞，故原、新訴兩請求得於同一程序加以解決，避
      免重複起訴，統一解決紛爭，應認為本件訴之變更合法等
      情。惟查：
  １、按訴狀送達後，原告不得將原訴變更或追加他訴。民事訴
      訟法第255 條第1 項前段定有明文。是依上開規定，原告
      不得將原訴變更或追加他訴之時間點係在「訴狀送達後」
      ，而非在「第一次審理期日後」，而抗告人新訴所為之變
      更係在原起訴狀繕本送達相對人乙○○之後，業如前所述
      ，是抗告人關於本件訴之變更係在「第一次審理前為之」
      之主張於法有違，自無可採。
  ２、民事訴訟法之所以限制原告於起訴後為訴之變更、追加，
      旨在保護被告之防禦及防止訴訟之延滯，判別訴之變更、
      追加有無妨礙被告之防禦及訴訟之終結，即應以變更、追
      加後之新訴需否重新另行蒐集訴訟資料為斷。茲查，抗告
      人變更租金請求之對象，併追加侵權行為損害賠償及不當
      得利之返還請求，其變更、追加之新訴與原訴所本之基礎
      事實既有不同，在個別主體及相異法律關係間所蘊含之爭
      點當無共通性，即無從援用原訴所調查之證據資料而需另
      行蒐集，對相對人乙○○之防禦及原訴之終結自有重大之
      影響，至為灼然。是抗告人此部分之主張，亦與民事訴訟
      法第255 條第1 項第7 款「不甚礙被告之防禦及訴訟之者
      結」之規定有間。
（四）按民事訴訟法第255 條第1 項第5 款所謂「訴訟標的對數
      人必須合一確定」，係指原訴之訴訟標的對所追加之人必
      需為同一之判斷，即依法必須數人一同起訴或數人一同被
      訴，其當事人之適格始無欠缺之情形而言；若無上開情事
      ，非經他方當事人同意，尚不容許原告於訴狀送達後任意
      追加原非當事人之他人為當事人，此觀同法第255 條第1
      項前段規定自明（最高法院89年度臺抗字第54號判決意旨
      參照）。抗告人雖另以：新訴備位聲明訴訟標的為民法第
      184 條及第28條，請求相對人2 人連帶負責，連帶責任於
      訴訟程序為類似必要共同訴訟，將相對人2 人一同追加起
      訴為訴訟上審判所必須，係符合民事訴訟法第255 條第1
      項第5 款之規定等情為主張。經查，本件抗告人起訴請求
      相對人乙○○給付之租金，並非未參與締約之相對人世界
      公司所應負擔之連帶債務，法律亦無相對人2 人應一併起
      訴始屬適格當事人之特別規定，是揆諸上開說明，抗告人
      此部分之主張，亦與民事訴訟法第255 條第1 項第5 款之
      規定未符。
四、綜上所述，抗告人於新訴變更相對人世界公司為租金之給付
    對象，並追加相對人世界公司為被告請求其給付損害賠償或
    返還得利，既與民事訴訟法第255 條第1 項但書所列各款及
    同條第2 項規定無一相符，被告乙○○復於97年4 月27日遞
    狀反對，前述變更、追加即不合法，應予駁回。是原裁定駁
    回抗告人之聲請，於法並無不合。抗告意旨指摘原裁定不當
    ，求予廢棄，並准予抗告人於原審所為訴之變更及追加等情
    ，自乏依據，應予駁回其抗告。
五、訴訟費用負擔之依據：民事訴訟法第95條、第78條。
中    華    民    國    97    年    9     月    30    日
              民事第二庭審判長法官  蕭胤瑮
                              法官  連育群
                              法官  鍾啟煌
以上正本證明與原本無異。
如不服本裁定，僅得於收受本裁定正本送達後10日內，以適用法
規顯有錯誤為理由，向本院提出再抗告狀，（須附繕本1 份及繳
納再抗告裁判費新臺幣1,000 元），經本院許可後始可再抗告。
中    華    民    國    97    年    9     月    30    日
                            書記官  張國仁


司法院資訊處製作；財團法人民間司法改革基金會備份。
